【裁判字號】    95,台上,4109
【裁判日期】    950727
【裁判案由】    偽造有價證券等罪
【裁判全文】
最高法院刑事判決            九十五年度台上字第四一０九號
    上  訴  人  甲○○
                        樓
                乙○○
    上 列一 人
    選任辯護人  曾丁壽律師
上列上訴人等因偽造有價證券等罪案件，不服台灣高等法院中華
民國九十二年十一月二十日第二審判決（九十二年度上訴字第三
二八七號，起訴案號：台灣士林地方法院檢察署九十年度偵字第
四一０三號、九十一年度偵字第二一三六號），提起上訴，本院
判決如下：
    主  文
原判決關於甲○○共同意圖供行使之用，而偽造有價證券部分，
及乙○○部分撤銷，發回台灣高等法院。
其他上訴駁回。
    理  由
壹、撤銷發回部分：
本件原判決維持第一審關於偽造有價證券部分依牽連犯之法律關
係，從一重論處上訴人甲○○、乙○○以共同意圖供行使之用，
而偽造有價證券罪刑，駁回上訴人等在第二審之上訴，固非無見
。
惟查：（一）被告有詰問證人之權利，藉由詰問程序之行使，法
院得以觀察其問答之內容與互動，親身感受而獲得心證，有助於
真實之發見，乃被告重要之訴訟防禦權利。刑事審判上之共同被
告，係為訴訟經濟等原因，由檢察官或自訴人合併或追加起訴，
或由法院合併審判所形成，其間各別被告及犯罪事實仍獨立存在
。刑事訴訟法於民國九十二年二月六日經總統公布增訂第二百八
十七條之二規定：「法院就被告本人之案件調查共同被告時，該
共同被告準用有關人證之規定」，並於同年九月一日施行。具有
共犯關係之共同被告對於其他共同被告之案件而言，為被告以外
之第三人，本質上屬於證人，為確保其他共同被告對證人之詰問
權，該具證人適格之共同被告於審判中，除有不得令其具結之情
形，應依法定程序，到場具結陳述，並接受其他共同被告之詰問
，使有詰問該共同被告現在與先前陳述之瑕疵的機會，然後再比
較分別調查之結果，取捨酌採為裁判之基礎，不得逕以其依共同
被告身分所為陳述採為認定其他共同被告犯罪事實之判斷依據。
否則，不啻否定共同被告於其他共同被告案件之證人適格，排除
人證之法定調查程序，並已不當剝奪其他共同被告對該實具證人
適格之共同被告詰問之權利。原判決係以上訴人甲○○於偵查中
所供：「為了向丙○○收取辦事費用，先偽造協議書及本票取信
丙○○，並與乙○○商量，然後決定這樣做。本票一張是石重磊
名義、一張是李慶真，而筆跡都是同一人所寫，這也是與乙○○
一起商量。這件委託案乙○○都知道，因是我們共同商量的」，
及於第一審供稱：「我在偵查中所言確係屬實，我當時確有回答
檢察官我是跟乙○○一起商量」各等語，資為認定上訴人乙○○
為本件偽造有價證券等犯罪之共同正犯。然上訴人甲○○上開偵
、審中不利於乙○○部分之供述證據，係以共同被告身分所為之
陳述，本質上則屬證人地位。原審並未踐行前開適用人證規定之
調查程序，使共同被告甲○○立於證人之地位而為陳述，並接受
上訴人乙○○詰問，然後再本於調查所得之心證，詳為闡述，斟
酌取捨，以為裁判之根據，即逕以其依共同被告身分所為陳述採
為認定上訴人乙○○犯罪之證據。揆之上開說明，自難謂為適法
。（二）上開修正之刑事訴訟法，其第一百六十四條第一項前段
文字「證物應示被告令其辨認」，修正為「審判長應將證物提示
當事人、代理人、辯護人或輔佐人，使其辨認」；第一百六十五
條第一項「卷宗內之筆錄或其他文書可為證據者，應向被告宣讀
或告以要旨」，其後段文字修正為「審判長應向當事人、代理人
、辯護人或輔佐人」宣讀或告以要旨；修正前第一百七十三條規
定移列為第二百八十八條之一，並將第一項「審判長每調查一證
據畢，應詢問被告有無意見」，將後段文字修正為應詢問「當事
人」有無意見。是審判長於審判期日調查證據，應就每一證據逐
一調查，並依證據種類分別「提示當事人、代理人、辯護人或輔
佐人，使其辨認」、「向當事人、代理人、辯護人或輔佐人，宣
讀或告以要旨」，及「詢問當事人有無意見」，其訴訟程序之進
行，始為適法。原審審判長於九十二年十一月六日審判期日調查
證據，上訴人甲○○未到庭，然其指定辯護人、上訴人乙○○之
選任辯護人及檢察官到庭執行職務，惟原審審判長就案內證據僅
向「被告乙○○」踐行「提示並告以要旨」之調查程序，有原審
審判筆錄可稽，其訴訟程序之進行亦屬違法。以上或為上訴意旨
所指摘，或為本院得依職權調查之事項，應認原判決關於上訴人
等偽造有價證券部分有撤銷發回更審之原因。
貳、上訴駁回部分：
按刑事訴訟法第三百七十六條所列各罪之案件，經第二審判決者
，不得上訴於第三審法院，為該法條所明定。本件上訴人甲○○
因偽造有價證券等罪案件，其中原判決事實欄第二項所載之犯罪
事實，原審係依刑法第三百三十九條第一項詐欺取財論處罪刑（
並與另犯偽造有價證券罪，犯意各別，分論併罰），核屬刑事訴
訟法第三百七十六條第四款之案件。依首開說明，既經第二審判
決，此部分自不得上訴於第三審法院，上訴人甲○○猶提起上訴
，顯為法所不許，應予駁回。
據上論結，應依刑事訴訟法第三百九十七條、第四百零一條、第
三百九十五條前段，判決如主文。
中    華    民    國  九十五  年    七    月  二十七  日
                      最高法院刑事第七庭
                          審判長法官  孫  增  同
                                法官  吳  昆  仁
                                法官  趙  文  淵
                                法官  吳      燦
                                法官  林  開  任
      本件正本證明與原本無異
                                      書  記  官
中    華    民    國  九十五  年    八    月    一    日
                                                      Ｑ


司法院資訊處製作；財團法人民間司法改革基金會備份。
